【裁判字號】    98,上,8
【裁判日期】    980519
【裁判案由】    所有權移轉登記
【裁判全文】
臺灣高等法院高雄分院民事判決             98年度上字第8號
上  訴  人    丙○○
訴訟代理人    黃清江律師
              蔡明哲律師
被上訴人      甲○○
              乙○○○
前列二人共同
訴訟代理人    蔡明和律師
上列當事人間請求所有權移轉登記事件，上訴人對於民國97年12
月11日臺灣高雄地方法院97年度訴字第377 號第一審判決提起上
訴，本院於98年5 月5 日言詞辯論終結，判決如下：
    主  文
原判決廢棄。
被上訴人甲○○應將民國九十五年十月十二日對於坐落高雄縣路
竹鄉○○段1100地號，權利範圍二分之一之土地以買賣為原因之
所有權移轉登記予以塗銷。
被上訴人乙○○○應將第二項土地移轉登記予上訴人。
第一、二審訴訟費用由被上訴人負擔。
    事 實 及 理 由
一、上訴人主張：坐落高雄縣路竹鄉○○段1100地號土地（重測
    前為高雄縣路竹鄉路○段750-13地號，其中權利範圍二分之
    一部分之土地以下稱系爭土地），原為訴外人洪保嬌所有，
    洪保嬌與伊於43年間簽訂協議書，同意辦理分割，由伊取得
    系爭土地。嗣洪保嬌反悔拒絕依上開協議辦理分割，經伊與
    洪保嬌於44年5 月25日在高雄縣路竹鄉調解委員會成立調解
    ，調解筆錄內容載明：「兩方同意1 個月內（6 月25日以前
    ），會同地方公正人士赴實地勘測後，均分各半掌管耕作，
    兩方不得異議」等語（下稱系爭調解筆錄）。嗣洪保嬌於87
    年9 月5 日死亡，其繼承人本已同意將系爭土地移轉登記予
    伊，然因礙於系爭土地為農地，依遺產及贈與稅法之規定，
    繼承人需在5 年以內繼續農作使用，不得移轉他人，否則將
    追繳應納之稅賦，伊遂同意將系爭土地暫時借名登記予洪保
    嬌之配偶即被上訴人乙○○○名下，5 年過後再由被上訴人
    乙○○○移轉登記予伊。詎5 年過後，乙○○○竟與其媳婦
    即被上訴人甲○○基於通謀虛偽意思表示，於95年10月12日
    ，假「買賣」之名，將被上訴人乙○○○所有系爭土地，於
    95年11月7 日辦理所有權移轉登記予被上訴人甲○○，依民
    法第87條第1 項之規定，被上訴人2 人間就買賣及移轉系爭
    土地之法律行為，既屬無效行為，又為無權處分行為，均不
    生效力。伊已於96年11月28日通知被上訴人洪劉金終止借名
    登記契約，自得依無權處分行為之法律關係訴請被上訴人甲
    ○○應將系爭土地，於95年10月12日以買賣為原因之所有權
    移轉登記予以塗銷，且被上訴人乙○○○應將系爭土地移轉
    登記予伊等情。原審為上訴人敗訴之判決。其上訴聲明：(一)
    原判決廢棄。(二)被上訴人甲○○應將民國95年10月12日對於
    坐落高雄縣路竹鄉○○段1100地號，權利範圍二分之一之土
    地以買賣為原因之所有權移轉登記予以塗銷。(三)被上訴人乙
    ○○○應將第二項土地移轉登記予上訴人。(四)第一、二審訴
    訟費用均由被上訴人負擔。
二、被上訴人則以：伊等2 人係於95年6 月14日就系爭土地簽訂
    買賣契約，被上訴人甲○○於同年10月12日付清價款，故伊
    等2 人間就系爭土地之買賣確屬真實，並無通謀虛偽意思表
    示之情事。且系爭調解筆錄係屬債權行為，自44年5 月25日
    成立至今已逾半世紀，上訴人之請求權已罹於時效；另被上
    訴人乙○○○始終未與上訴人訂立借名登記契約，或同意將
    系爭土地移轉登記予上訴人，故上訴人之請求均無理由等語
    ，資為抗辯。其答辯聲明：上訴駁回。
三、兩造不爭執事項：
（一）高雄縣路竹鄉○○段1100地號之土地，原為訴外人洪保嬌
      所有，洪保嬌死後辦理分割繼承而登記於訴外人洪政備及
      被上訴人乙○○○名下，應有部分各為1/2 （被上訴人乙
      ○○○所有之應有部分即為系爭土地）。嗣被上訴人乙○
      ○○又於95年11月7 日以買賣為原因，將系爭土地移轉登
      記至被上訴人甲○○名下，有土地異動索引、土地登記謄
      本各1 份在卷可稽。
（二）上訴人與洪保嬌就上開高雄縣路竹鄉○○段1100地號之土
      地，曾於44年5 月25日，在高雄縣路竹鄉調解委員會成立
      調解，調解筆錄內容載明：「兩方同意1 個月內（6 月25
      日以前），會同地方公正人士赴實地勘測後，均分各半掌
      管應有部分，不得異議」等語，有系爭調解筆錄影本附卷
      可參。
四、兩造所爭執之事項為：(一)被上訴人乙○○○與甲○○間就系
    爭土地所為之買賣債權行為及物權行為，是否為無權處分而
    屬無效？被上訴人請求被上訴人甲○○塗銷系爭土地之所有
    權移轉登記，有無理由？(二)上訴人請求被上訴人乙○○○將
    系爭土地移轉登記予伊，有無理由？經查：
（一）查上訴人主張：系爭土地原為訴外人洪保嬌所有，洪保嬌
      與伊於43年間簽訂協議書，同意辦理分割，由伊取得系爭
      土地等情，業據其提出協議書1 份為證，該協議書第2 條
      明載：「現在以洪保嬌名義登記之土地，洪保嬌應將所有
      權二分之一移轉與丙○○取得」等語（見原審卷第175 頁
      至第177 頁），堪認上訴人之上開主張可採。又上訴人主
      張嗣因洪保嬌反悔拒絕依上開協議辦理分割，經伊與洪保
      嬌於44年5 月25日，在高雄縣路竹鄉調解委員會成立調解
      ，調解筆錄內容載明：「兩方同意1 個月內（6 月25日以
      前），會同地方公正人士赴實地勘測後，均分各半掌管耕
      作，兩方不得異議」等情，亦有高雄縣路竹鄉調解委員會
      調解筆錄在卷可稽（見原審卷第7 頁、第8 頁），亦堪信
      為真實。由此足見上訴人對於系爭土地確有所有權，徵之
      協議書記載：「洪保嬌應將所有權二分之一移轉與丙○○
      取得」等語，及高雄縣路竹鄉調解委員會調解筆錄記載：
      「均分各半掌管耕作」等語，甚為明瞭，堪認上訴人主張
      系爭土地為其所有等情為真實。
（二）次查，上訴人主張嗣洪保嬌於87年9 月5 日死亡，其繼承
      人本已同意將系爭土地移轉登記予伊，然因礙於系爭土地
      為農地，依遺產及贈與稅法之規定，繼承人需在5 年以內
      繼續農作使用，不得移轉他人，否則將追繳應納之稅賦，
      伊遂同意將系爭土地暫時借名登記予洪保嬌之配偶即被上
      訴人乙○○○名下，俟5 年過後再由被上訴人乙○○○移
      轉登記予伊等情，亦有證人即洪保嬌之子丁○○證稱：「
      （法官問：系爭土地名義上是何人的？）之前是我父親洪
      保嬌的，87年我父親過世，88年辦理繼承將洪保嬌的遺產
      分成9 份抽籤決定，但系爭土地因為上訴人跟我父親都在
      上面耕作，一直沒有辦法分別清楚，所以將系爭土地分成
      兩部分，其中一部分抽籤決定，另一部分先寄在我母親（
      即被上訴人乙○○○）名下，到時候寄在我母親名下的土
      地是要看最後要不要過給上訴人，因為當時好像法律規定
      ，土地繼承要經過3 、5 年才能買賣過戶」、「（法官問
      ：當時被上訴人乙○○○是否知悉？）應該知道」、「（
      法官問：被上訴人乙○○○是否有口頭答應要賣給上訴人
      ？）有同意，但當時只有提及最後會移轉，但要用贈與還
      是買賣就沒有說了，後來怎麼移轉登記我就不清楚了」、
      「（上訴人訴訟代理人問：被上訴人乙○○○當時是否有
      表示系爭土地要過給上訴人，只是先寄在被上訴人乙○○
      ○名下？）是的」、「（上訴人訴訟代理人問：3 、5 年
      後過給上訴人是無條件過戶還是要付錢買賣？）只是口頭
      上說要過戶，至於具體條件並沒有談，我母親只知道系爭
      土地是寄在她名下」、「（上訴人訴訟代理人問：是否知
      悉系爭土地上訴人有二分之一的權利？）系爭土地有二分
      之一是上訴人在耕作」、「是我們兄弟及母親決定要讓他
      繼承，因為當時不能繼承，所以才說要三五年後辦理移轉
      」等語（見原審卷第168 、169 頁），足見系爭土地之所
      以登記在被上訴人乙○○○之名下，純因系爭土地為農地
      ，依遺產及贈與稅法之規定，繼承人需在5 年以內繼續農
      作使用，不得移轉他人，否則將追繳應納之稅賦，為節稅
      之故，上訴人遂同意將系爭土地暫時借名登記於被上訴人
      乙○○○之名下，俟5 年過後再由被上訴人乙○○○將之
      移轉登記予上訴人所有。故系爭土地雖係登記在被上訴人
      乙○○○之名下，惟仍由上訴人自己管理、使用、處分，
      甚至證人即被上訴人乙○○○之子丁○○對於被上訴人乙
      ○○○僅為借名登記之名義人乙節亦知之甚詳，則被上訴
      人乙○○○對此自無不知之裡。亦即當事人當時之真意，
      係將系爭土地（即上訴人所有部分）登記於被上訴人乙○
      ○○名下，其真正之所有權人係上訴人，且該土地之管理
      、使用、處分權仍屬於上訴人，即迄今仍上訴人占有使用
      耕作，此情亦為兩造所不爭，而此一借名登記契約係著重
      在當事人間之信任關係，並無不法情形，其理由亦正當，
      則依契約自由原則，應屬合法有效之契約甚明。
（三）按稱「借名登記」者，謂當事人約定一方將自己之財產以
      他方名義登記，而仍由自己管理、使用、處分，他方允就
      該財產為出名登記之契約，其成立側重於借名者與出名者
      間之信任關係，在性質上應與委任契約同視，倘其內容不
      違反強制、禁止規定或公序良俗者，固應賦予無名契約之
      法律上效力，並類推適用民法委任之相關規定。惟出名者
      違反借名登記契約之約定，將登記之財產為物權處分者，
      對借名者而言，即屬無權處分，除相對人為善意之第三人
      ，應受善意受讓或信賴登記之保護外，如受讓之相對人係
      惡意時，自當依民法第118 條無權處分之規定而定其效力
      ，以兼顧借名者之利益（最高法院98年台上字第76號判決
      意旨參照）。查，系爭土地雖係登記在被上訴人乙○○○
      之名下，然其真正之所有權人應係上訴人，且其管理、使
      用、處分權仍屬於上訴人，自屬借名登記契約等情，已如
      前述。又被上訴人甲○○係被上訴人乙○○○之媳婦，對
      於被上訴人乙○○○僅係系爭土地之登記名義人，而非系
      爭土地之真正所有權人乙節，殊難諉為不知，自非善意之
      第三人，則被上訴人乙○○○將系爭土地以買賣為原因所
      為所有權移轉登記予被上訴人甲○○之處分行為，依上說
      明，對上訴人而言，即屬無權處分，該處分行為迄未經上
      訴人之承認，復由上訴人提起本件訴訟，足見上訴人並不
      承認此無權處分之行為，依民法第118 條第1 項規定，自
      不生其效力。
（四）又按，借名登記契約著重在當事人間之信任關係，並無不
      法，理由正當，應屬合法有效之契約，性質與委任契約類
      同，應類推適用委任關係終止、消滅之規定（最高法院91
      年台上字第1871號判決意旨參照）。次按當事人之任何一
      方，得隨時終止委任契約，民法第549 條第1 項定有明文
      。今上訴人類推適用民法第549 第1 項之規定，終止與被
      上訴人乙○○○間之借名登記契約。上訴人主張其已於96
      年11月28日以郵局存證信函通知被上訴人乙○○○終止本
      件借名登記契約，有該郵局存證信函影本1 件附卷可稽（
      見原審卷第32～35頁）。依上開說明，被上訴人乙○○○
      將登記其名下之系爭土地為物權處分移轉登記予知情之被
      上訴人甲○○，對上訴人而言既屬無權處分，該處分行為
      迄未經上訴人之承認，自不生效力。再審酌被上訴人於處
      分行為當時，應屬知其無效或可得而知，依民法第113 條
      規定，自均應負回復原狀之責任。是上訴人起訴請求被上
      訴人甲○○應塗銷系爭土地之登記及被上訴人乙○○○應
      將系爭土地移轉登記予上訴人，洵屬有據。
五、綜據上述，上訴人主張系爭土地為借用被上訴人乙○○○名
    義登記等情為可採，被上訴人抗辯並非借名登記云云為無可
    取。從而，上訴人依民法第118 條第1 項、第113 條之規定
    ，請求被上訴人甲○○應將其於民國95年10月12日就坐落高
    雄縣路竹鄉○○段1100地號，權利範圍二分之一之土地以買
    賣為原因之所有權移轉登記予以塗銷。被上訴人乙○○○應
    將上開土地移轉登記予上訴人，為有理由，應予准許。原審
    為上訴人敗訴之判決，尚有未洽。上訴意旨指摘原判決不當
    ，求予廢棄改判，為有理由，爰由本院予以廢棄改判如主文
    所示。
六、至兩造其餘攻擊防禦之方法，核與本判決之基礎不生影響，
    自不一一論述，附此敘明。
七、據上論結，本件上訴為有理由，依民事訴訟法第450 條、第
    78條、第85條第1 項前段，判決如主文。
中    華    民    國    98    年    5     月    19    日
                            民事第一庭
                                審判長法官  黃金石
                                法      官  謝肅珍
                                法      官  林健彥
以上正本證明與原本無異。
如對本判決上訴，須於判決送達後20日內向本院提出上訴狀，其
未表明上訴理由者，應於上訴後20日內向本院提出上訴理由書（
均須按他造當事人之人數附繕本）。上訴時應提出委任律師或具
有律師資格之人之委任狀，並依附註條文規定辦理。
中    華    民    國    98    年    5     月    19    日
                                書  記  官  魏文常
附註：
民事訴訟法第466 條之1 ：
對於第二審判決上訴，上訴人應委任律師為訴訟代理人，但上訴
人或其法定代理人具有律師資格者，不在此限。
上訴人之配偶、三親等內之血親、二親等內之姻親，或上訴人為
法人、中央或地方機關時，其所屬專任人員具有律師資格並經法
院認適當者，亦得為第三審訴訟代理人。
第1 項但書及第2 項情形，應於提起上訴或委任時釋明之。


司法院資訊處製作；財團法人民間司法改革基金會備份。
